臺灣板橋地方法院刑事判決　　　　　　　　　　　　　九十三年度易字第九０一號
　　公　訴　人　臺灣板橋地方法院檢察署檢察官
　　被　　　告　丙○○
　　選任辯護人　張振興律師
　　?????　黃麗蓉律師
右列被告因背信等案件，經檢察官提起公訴（九十三年度偵字第一０八三號），本
院判決如左：
    主  文
丙○○無罪。
    理  由
一、公訴意旨略以：被告丙○○於民國八十八年十一月十三日所召開之祭祀公業游光
    顯（諱號義柔）派下員大會當選為第二屆管理人，有為派下員管理公共事務之職
    責。竟意圖為自己不法之利益，於八十八年十一月間就任後，明知派下員總數為
    三百零九人，而原始派下員證明書上僅載五十人，依祭祀公業土地清理要點第九
    條及第十一條之規定，有漏列派下員者，應向民政機關聲請更正；有變動者，應
    向民政機關聲請備查。詎料被告竟於八十八年間某日，執八十七年派下員會議記
    錄（上僅載派下員名冊五十四人）向臺北縣政府申請「該祭祀公業之臺北縣中和
    市○○段九０六號土地開發案」建照執照，致臺北縣政府誤發予八十八中建字第
    二六七號建照執照在案；另於九十年六月十四日，以派下員死亡變動為原因，造
    報派下員名冊六十九人，聲請縣政府公告備查，致臺北縣政府又誤以北縣中民字
    第四九二Ｏ七號函准備查。被告此等違背任務之行為已使臺北縣政府公文書誤載
    祭祀公業游光顯之派下員僅六十九人，而非正確之三百零九人，致生損害於臺北
    縣政府公文書之正確性及其他二百四十名派下員之利益，因認被告涉犯刑法第二
    百十四條之使公務員登載不實罪嫌及同法第三百四十二條第一項之背信罪嫌云云
    。
二、按犯罪事實，應依證據認定之，無證據不得認定犯罪事實。又不能證明被告犯罪
    者，應諭知無罪之判決，刑事訴訟法第一百五十四條第二項、第三百零一條第一
    項分別定有明文。再按事實之認定，應憑證據，如未能發現相當證據，或證據不
    足以證明，自不能以推測或擬制之方法，以為裁判基礎。認定不利於被告之事實
    ，須依積極證據，茍積極證據不足為不利於被告事實之認定時，即應為有利於被
    告之認定，更不必有何有利之證據。又認定犯罪事實所憑之證據，雖不以直接證
    據為限，間接證據亦包括在內；然而無論直接或間接證據，其為訴訟上之證明，
    須於通常一般之人均不致有所懷疑，而得確信其為真實之程度者，始得據為有罪
    之認定，倘其證明尚未達到此一程度，而有合理之懷疑存在時，即無從為有罪之
    確信。再告訴人之告訴，係以使被告受刑事訴追為目的，是其陳述是否與事實相
    符，仍應調查其他證據以資審認，最高法院四十年臺上字第八六號、三十年上字
    第八一六號、七十六年臺上字第四九八六號、五十二年臺上字第一三００號分別
    著有判例可資參酌。
三、本件公訴意旨認被告涉犯刑法第二百十四條之使公務員登載不實罪嫌及同法第三
    百四十二條第一項之背信罪嫌，無非係以右揭事實，業經被告於偵查中供稱：游
    光顯、游義柔係屬同一人，且明知八十八年十一月十三日游光顯即游義柔派下員
    已增為三百零九人，並授權丁○○於九十年六月十四日造冊派下員六十九人向中
    和市公所申報，取得九十北縣中民字第四九０二０七號變更派下員名冊等語屬實
    ，並有證人丁○○、甲○○、游萬生之證詞以及臺北縣政府北府工建字第０九一
    ０一三八００七號函、臺北縣政府中和市八八北縣中民字第五五三七二號函、六
    十九年七月十八日臺灣省臺北縣中和鄉祭祀公業登記表、祭祀公業游光顯八十七
    年度派下員大會會議記錄、八十八年十一月十三日祭祀公業游光顯義柔派下員大
    會手冊、祭祀公業游義柔派下員名冊、祭祀公業游光顯派下員名冊、八十八年十
    一月十七日申報書暨祭祀公業游光顯八十八年度派下員大會會議記錄、九十年十
    月二十九日祭祀公業游光顯第二次變更派下員全員名冊、臺北縣中和市公所九十
    三年三月三十日北縣中民字第０九三００一０九七一號函、祭祀公業游光顯游義
    柔管理委員會七十六年度派下員手冊等在卷可稽，為其論據。
四、訊據被告固坦承游光顯、游義柔確屬同一人，故其派下員之人數應是相同，且至
    今約有三百餘人以及於任管理人期間，曾於九十年六月十四日以死亡變動為原因
    造冊向市公所申請派下員變動准備查之事宜不諱，惟堅決否認有何背信或使公務
    員登載不實之犯行，辯稱：關於祭祀公業派下員補漏列之問題，是因為剛開始成
    立時，是有找到的派下員才登記，並經市公所公告，無人異議後，就依照程序成
    立祭祀公業，伊是第二任管理人，有關成立的事，都是由第一任管理人所做。關
    於派下員名冊渠等都是依照幾十年的慣例，如有派下員過世，就由派下員繼承人
    拿
    四日所為的變更即是。至於如果要補列，也必須派下員提供資料，才能夠去市公
    所申請，因為祭祀公業的時間已經很久了，派下系統很多，如果沒有完整的資料
    ，就很難將正確的派下員資料予以調取，所以都必須要派下員主動提供資料，因
    為渠等自己有一個系統表，每房都有一個系統，且每房都有一個委員，每房的委
    員會將派下員的資料報到公業來，所以並不是渠等主動去調取，而市公所所登記
    之名冊只是代表性，每次派下員大會的開會通知都有通知全體派下員三百零九人
    ，開會紀錄也都有陳報，所有的派下員權利義務都是一樣的，大會的決議對三百
    零九人都有效力，不會因為沒有登記權利就受影響，無所謂損害可言。另外有關
    復興段土地建築一案，並不是在渠任內所為，是第一任管理人時所做的事，渠是
    八十八年十一月才接任，與渠無關。再告訴人乙○○之前亦無正式提出任何
    資料請求補列。因此，渠並沒有所指之不法意圖，亦沒有背信與使公務員登載不
    實之犯行等語。
五、經查：
  (一)祭祀公業游光顯所有坐落臺北縣中和市○○段第九０六號土地（下稱系爭土地）
    之建築開發案，係於八十七年間，由當時祭祀公業游光顯之管理人甲○○委託全
    宏鑫建設有限公司（負責人王大村）為起造人名義，而向臺北縣政府提出建築執
    照聲請，並經臺北縣政府工務局於八十八年三月二十六日以八八中建字第二六七
    號建造執照核發在案乙節，業經本院依聲請及職權向臺北縣政府調取該府八八中
    建字第二六七號建築執照全卷查明屬實，核與證人甲○○於本院審理時到庭證稱
    ：「（問：中和市○○段九０六號土地開發案，是否是你任內向臺北縣政府申請
    建照的？）應該是，當時是委託建設公司幫我們申請的，因為怕祭祀公業無法登
    記新的財產，：：：：（問：復興段九０六號土地建照執照申請是何人申請的？
    ）剛開始是我在申請，執照下來之後，是由丙○○執行，我是負責到執照下來」
    等語相符（見本院卷第八九頁、第九一頁），並有臺北縣政府工務局八八中建字
    第二六七號建築執照影本一紙在卷可按，足徵被告辯稱系爭建築執照之核發，並
    非於其擔任祭祀公業游光顯管理人期間內所為等語，堪以採信。是公訴人認被告
    於八十八年間某日，執八十七年派下員會議記錄，向臺北縣政府申請核發系爭土
    地建築執照，致臺北縣政府誤發予八八中建字第二六七號建築執照，涉犯刑法第
    二百十四條之使公務員登載不實罪嫌云云，顯有誤會，於法無據。
  (二)又刑法第二百十四條所謂使公務員登載不實事項於公文書罪，除須行為人係以不
    實之事項聲明或申報外，尚須一經他人之聲明或申報，公務員即有登載之義務，
    並依其所為之聲明或申報予以登載，始足構成，若其所為之聲明或申報，公務員
    尚須為實質之審查，以判斷其真實與否，始得為一定之記載者，即非本罪所稱之
    使公務員登載不實，最高法院七十三年台上字第一七一０號判例意旨參照。查本
    件被告擔任祭祀公業游光顯管理人期間，於九十年六月十四日，雖曾委由證人丁○○造冊向中和市公所申報派下員變動一事，並經中和市公所於九十年十月二十
    九日以九十北縣中民字第四九二０七號函准予備查，惟該次變動之申請，乃係因
    為從六十九年到九十年間有很多派下員死亡，所以辦理派下員的繼承登記，是按
    照已經在市公所有登記的派下員來辦理繼承，是依據市公所已經有登記的資料，
    透過派下員的繼承人告知，並提出死者的除戶謄本及繼承人的
    理等情，業經證人丁○○於本院審理時證述綦詳（見本院卷第九九頁），可見九
    十年六月十四日該次的申報，係針對已登記之派下員發生死亡之變動原因而申請
    ，並非係就原遭漏列之派下員申請補列。換言之，被告於本次對公務員有所申請
    時，所提供之資料，並無任何不實之情事，已難認有何使公務員登載不實之犯行
    ，且依卷附祭祀公業土地清理要點第七點第一項規定：「民政機關（單位）受理
    祭祀公業申報後，應就其所附文件予以審查，其有不符者，應通知申報人於三十
    日內補正，逾期不補正者，駁回其申報。」則民政機關受理祭祀公業申報後應為
    審查。又上開審查雖係屬形式上審查，而非就私權之實質關係予以審究，然該所
    謂之形式上審查，乃係指申報人對於其為所申報祭祀公業為合法申報權利人，及
    所提出之派下名冊，係正確之名單，仍有釋明之義務，若受理申報機關經審查結
    果，認申報人所提出之相關資料，尚不足以為前開釋明，而有不符者，受理機關
    即應依前開規定，通知申報人於三十日內補正，逾期不補正，應駁回其申報（臺
    中高等法院九十一年訴字第一０九號、九十年度訴字第九八九號判決意旨參照）
    ，可見民政機關就祭祀公業申報之受理，尚非僅依其申請或聲明即為一定登載之
    形式審查，仍有為不涉及私權關係審究之實質審查義務。從而，本件被告於九十
    年六月十四日以已登記派下員發生死亡結果為原因，造冊申報祭祀公業派下員變
    動，既經中和市公所於所附文件（派下名冊等）進行實質審查，認為正確無誤後
    ，而予公告，並於公告後，因無人異議，乃核發變動後之派下全員證明書，依上
    說明，亦難認有適用刑法第二百十四條論罪之餘地。何況該證明書上所載之祭祀
    公業派下員人數與實際上人數之所以有所不同，實係導因於最初成立祭祀公業時
    ，於市公所登記之名冊即有所缺漏所致，與被告該次申報之事項無關，公訴人未
    予辨明，遽認被告此部分行為亦涉犯刑法第二百十四條之偽造文書罪嫌，即有未
    恰。是公訴人認被告該次所為，亦涉犯刑法第二百十四條之罪責，同屬於法無由
    。
  (三)末者，按刑法第三百四十二條第一項之背信罪，在主觀方面須有為自己或第三人
    不法利益或損害本人利益之意圖，客觀方面須以致生損害於本人之財產或其他利
    益為構成要件，倘主觀上無此意圖（欠缺意思要件）或客觀上未致生損害於本人
    之財產或其他利益，即不得以該罪相繩（最高法院二十六年上字第一二四六號、
    三十年上字第一二一０號判例、九十三年度台上字第一一五七號判決意旨參照）
    。查本件被告辯稱伊於擔任祭祀公業游光顯管理人期間，所以未就告訴人乙○○
    部分辦理派下員漏列之補列，係因為補列需要完整的
    提出，始能憑以申辦，而告訴人迄未提出完整之
    證人丁○○於本院審理時證稱：伊是於第二任管理人丙○○時，擔任二個祭祀公
    業之總幹事，負責派下員名冊及系統表的編制及一般性的事務等，之前告訴人乙○○雖然有直接向市公所提出派下員登記的要求，但是因為他所提出的資料，經
    審視後發現不完全，且因市公所已經公告過，如果要補列，資料必須很完整，否
    則就必須經過法院訴訟確認派下權，所以要補列很難等語屬實（見本院卷第九九
    、一００頁），亦與證人甲○○於本院審理時證稱：告訴人乙○○是祭祀公業的
    成員沒錯，但是因為他們那一房有一點財產糾紛，有些人要領謄本繼承，有些人
    不領謄本繼承，所以資料一直沒有辦法完整，才沒有登記等語相符（見本院卷第
    八七頁），且告訴人乙○○於本院審理時亦到庭作證稱：伊不知道要成為派下員
    ，需辦哪些手續，在第一任、第二任管理人任內，伊都沒有要求登記為派下員，
    只有參加開會等語無誤（見本院卷第九四頁），衡諸祭祀公業游光顯係自六十九
    年開始，成立前其派下員即已分散各地，整理困難，之後歷經一、二十年，其派
    下員之繼承系統關係當更為複雜，若非派下員配合提供
    提出完整之繼承系統以便辦理補列，亦屬常情，可見被告辯稱係因為告訴人迄未
    配合提出完整
    被告係故意違背任務而有背信行為。再者，依證人甲○○所言，告訴人同時也是
    祭祀公業游光顯的派下員，並有列名在祭祀公業游光顯、義柔所自行製作之名冊
    內，所得享受權利不受影響，而告訴人亦證稱：自成立公業有管理人後，伊就有
    參加開會，二個公業都一樣等語，再參酌證人丁○○所述：因為補列很困難，所
    以為了彌補這個缺失，在規約上已有明文規定（指第三條），未登記在市公所的
    派下員權利跟有登記的一樣等情，並有祭祀公業游光顯派下全員規約及章程一份
    在卷可按（見九十一年度發查字第二七四四號偵查卷第四九頁反面），可知被告
    辯稱於市公所登記與否，對告訴人所得享受之權利不生影響等語，亦非虛構，由
    此益見被告所辯並無取得不法利益或損害本人利益之不法意圖等語為可採，則亦
    難認被告有背信之意圖。另再依祭祀公業土地清理要點第八點規定觀之，民政機
    關核發之派下全員證明書內固應載明：祭祀公業○○○派下計有○○○等○○人
    ，經公告期滿，無人提出異議，特此證明等語，惟同時亦需載明該證明係應當事
    人之申請而發給，並無確定私權之效力之文字，可見民政機關核發之祭祀公業派
    下全員系統證明，乃係為清理祭祀公業土地所為之行政措施，並不發生私法上實
    體之法律效果，亦即告訴人如對民政機關核下之祭祀公業派下全員系統證明之內
    容有所爭執，本得依循民事途徑尋求解決，即尚難認於告訴人之財產或其他利益
    已然造成何損害。綜上，被告未予申辦補列登記之不作為，既欠缺不法意圖之意
    思要件，且非出於故意為之，亦無對告訴人所得享受之權利造成影響，顯與刑法
    背信罪之構成要件不該當，自難遽以該罪相繩。
六、據上所陳，被告前揭所辯，並非全然無據，且本件依調查所得證據，亦尚不足以
    證明被告確有公訴人所指之使公務員登載不實及背信犯行。此外，復查無其他積
    極證據足資證明被告有右述犯行，揆諸首開說明及判例意旨，既不能證明被告犯
    罪，自應為無罪判決之諭知。
七、至被告擔任祭祀公業游光顯管理人期間，為配合執行系爭土地之上開建築開發案
    ，雖曾有辦理變更起造人之事，然綜觀該建築執照全卷，其內容亦僅涉及起造人
    的變更而已，即起造人由原先之全宏鑫有限公司（負責人王大村）最後變更為文
    心建設股份有限公司（負責人葉明進）、祭祀公業游光顯（管理人丙○○）及游
    漢堂、游丁旺等四人，與祭祀公業游光顯之派下員人數為何、登記名冊內容等等
    均無關，顯無告訴人乙○○所謂「不實之事項」，更無「因而使公務員登載於職
    務上所掌之公文書」之情事，自亦難認有何使公務員登載不實之犯行，告訴人補
    充理由認應將變更起造人及變更設計一併審查云云，亦不足採，併此敘明。
據上論斷，應依刑事訴訟法第三百零一條第一項，判決如主文。
本件經檢察官程秀蘭到庭執行職務。
中　　　華　　　民　　　國　　九十三　　年　　 十二 　　月　　 十五 　　日
                              臺灣板橋地方法院刑事第十庭
                                  審判長法  官  胡　堅　勤
                                        法?官  曾　正　耀
                                        法?官  黃　若　美
右正本證明與原本無異
如不服本判決應於送達後十日內向本院提出上訴狀
                                        書記官  曹　秋　冬
中　　　華　　　民　　　國　　九十三　　年　　 十二 　　月　　 十五 　　日
